【裁判字號】    90,抗,365
【裁判日期】    901220
【裁判案由】    誣告
【裁判全文】
臺灣高等法院臺南分院刑事裁定        九十年度抗字第三六五號  Ａ
      抗  告  人
      即  自訴人  乙  ○○○
      被      告  甲  ○  ○
右列抗告人因誣告案件，不服臺灣臺南地方法院中華民國九十年九月二十八日裁定（
九十年度自字第二六三號）提起抗告，本院裁定如左：
      主      文
抗告駁回。
      理      由
一、本件抗告意旨略以：自訴人係以被告觸犯誣告罪而提起自訴，誣告罪並非告訴乃
    論之罪，依據司法院院解字第三三四九號不得以裁定駁回自訴。原審亦未依據刑
    事訴訟法第三百二十六條進行「調查」證據程序，亦未依據自訴狀傳喚所聲請之
    證人吳寀綺、王裕洲、陳政議等人，亦未依聲請調閱原案全部卷宗，逕以刑事訴
    訟法第二百五十二條第十款「犯罪嫌疑不足」之規定駁回自訴，草率從事。而且
    被告在臺南地院八十六年自字第一一五號案件，以自訴狀指控：「翁、賴二人（
    本院按：即本案自訴人）當場索取自訴人之身分證資料：：：未經自訴人（本院
    按：即本案被告）同意，即擅自代為設定抵押，且係以盜刻丙○○（本院按：即
    本案被告）印章：：」，在二審上訴狀又稱「事先未徵得丙○○同意，被告等即
    盜刻印章在台北辦理設定登記：：」云云。而臺灣高等法院臺南分院九十年上更
    （一）字第三五號判決，則認定丙○○之身分證係甲○○（即被告）提供，印章
    係經由丙○○及甲○○同意才刻印，因而認定丙○○、甲○○指訴之偽造文書部
    分不成立，則丙○○、甲○○實有誣告之事實。另參以被告八十五年二月十六日
    告訴狀指稱：「林水樹、陳政議、陳智榮等三人，自始共謀詐欺，佯稱願以二筆
    土地提供抵押，卻僅以一筆無價值之國宅段四二之一一地號設定抵押」等語，另
    被告八十五年四月二日追加告訴意旨：「乙○○○、王裕洲、丁○○等三人，佯
    稱二筆土地均已設定抵押權，使其陷於錯誤而交付二千五百萬元」云云，依其所
    告訴內容，顯然同意設定抵押權，因此其指訴自訴人偽造抵押權設定書云云，即
    屬誣告。
二、按自訴制度係由人民直接對被告行使追訴權，在各國立法例上並非普遍存在之制
    度。而且自訴制度下，一經起訴就直接進入審理階段，省略檢察官之偵查過程，
    所以對於並無充分犯罪嫌疑之自訴案件，無法過濾，不免有浮濫自訴之現象。刑
    事訴訟法第三百二十六條第三項規定，由法院或受命法官在初次訊問後，認為有
    類如公訴案件中應不起訴之情形，得直接裁定駁回，以避免自訴浮濫。此種制度
    之功能設計，絕不因案件是否告訴請求乃論之罪，而有所差異，否則排除浮濫自
    訴之功能將所剩無幾。抗告人雖引用司法院院解字第三三四九號解釋為抗告理由
    ，但參照原民國三十六年衡陽地方法院聲請解釋全案，得知該解釋文「本條第一
    項後段之規定應以告訴或請求乃論之罪為限」之內涵，應係起因自訴人撤回自訴
    本以告訴請求乃論之罪為限，此種訴訟行為受有限制，而曉喻自訴人主動撤回自
    訴，當然因襲此種限制，所以該條第一項之適用範圍即以告訴請求乃論之罪為限
    ，不足為奇。而該條第三項之裁定駁回自訴，乃是法院行使部分檢察官過濾案件
    功能，檢察官之不起訴處分權限並無類此限制，法院裁定駁回亦無限制。又裁定
    駁回自訴前，並非必定經過「調查證據」程序，刑事訴訟法第三百二十六條第三
    項所謂「第一項訊問及調查結果」，乃是接續第一項而來。而該條第一項規定由
    法院或受命法官，得於第一次審判期日前，採取訊問自訴人、被告、及蒐集或調
    查證據等多種方法，以瞭解案情。所謂瞭情案情之方法，不限於「調查證據」一
    種，因此第三項之所謂「訊問及調查結果」，並非限定須經過調查證據程序。復
    按誣告罪之成立，須其申告內容完全出於憑空捏造，若所告尚非全然無因，衹因
    缺乏積極證明，或證據不充分之故，致為被告不受訴追處罰者，尚難遽以誣告論
    罪，最高法院二十年上字第三０七號判例、四十三年台上字第二五一號判例已揭
    其義。又誣告罪之成立以意圖他人受刑事處分或懲戒處分，而為虛偽之告訴、告
    發者為要件。所謂虛偽係指明知無此事實故意捏造而言，若告訴人誤認有此事實
    或以為有此嫌疑，自不得指為虛偽，即難科以本罪，四十年台上字第八八號判例
    亦可參照，合先敘明。
三、經查，本件自訴人與陳政議、陳智榮、王裕洲、林水樹等共六人，共同詐欺甲○○、丙○○夫妻（即本案被告）之犯行，業經甲○○、丙○○提出匯款單、切結
    書、土地資料等為物證，並經本院九十年度上更（一）字第三五號案件審理，由
    法官審酌林水樹明知匯入款項為準備繳納土地增值稅之用，並非償還欠款使用；
    以及參酌陳智榮兄弟始終沒有向真正所有權人購買土地乙節，再參照陳智榮、陳
    政議名下沒有財產卻向甲○○、丙○○夫妻借大筆款項，加上丁○○、乙○○○
    身為仲介之人，故意欺騙甲○○、丙○○夫妻出借鉅款絕對妥當云云等一切情況
    證據，判處自訴人丁○○有期徒刑一年六月，判處自訴人乙○○○有期徒刑一年
    確定；訴訟過程歷經臺灣臺南地方法院八十六年度自字第一一五號、本院八十七
    年上易字第九七二號、最高法院八十九年台上字第七八一一號等多級法院審理此
    有各該判決書附原審卷可稽，並經本院調閱全卷調查屬實。從而，被告對自訴人
    提起之詐欺自訴，自不能認係虛構事實，原審此部分認事用法並無不妥，自訴人
    抗告並無理由。
四、再查，本件被告甲○○、丙○○在臺灣臺南地方法院八十六年度自字第一一五號
    案件之自訴狀指訴：「翁、賴二人：：當場索取自訴人（按即本件被告甲○○、
    丙○○）之身分證資料，以便將來如決定借款，可以立即填寫抵押申請文件。」
    「被告（指王裕洲、乙○○○、賴信章、林水樹、陳政議、陳智榮）未經自訴人
    同意，即擅自代為設定抵押，且係以盜刻丙○○印章加蓋於申請文件」「未經自
    訴人同意擅自刻印設定四千萬元抵押部分，另犯共同偽造私文書罪」（參見八十
    六年自字第一一五號卷第一頁背面、第二頁、第四頁），以及八十七年六月二日
    上訴理由狀指稱「乙○○○及丁○○：：竟與陳政議兄弟勾結隱瞞此一事實，共
    同利用自訴人索取之身分證影本，未經自訴人丙○○同意擅自偽刻丙○○印章」
    指訴乙○○○、丁○○共同觸犯盜刻印章之罪（參見本院八十七年上易字第九七
    二號卷第六十六頁）等情以觀：
１、甲○○、丙○○承認自願交付身分證資料，但否認就抵押細節已達成真正合意。
    另參酌本院九十年度上更（一）字第三五號判決認定之事實，陳政議兄弟等人先
    購進台北縣林口鄉○○段四二之一一地號土地，再完成新台幣四千萬元抵押權設
    定給丙○○，再由陳智榮書立借款三千萬元之切結書交甲○○，甲○○電詢相關
    人士認為妥當後，才同意出借二千五百萬元鉅款。此借款之過程，均由陳政議兄
    弟一方主導，顯然甲○○、丙○○係在半推半就之情形下同意該「抵押權設定契
    約書」。丁○○亦坦承經手交付丙○○身分證資料給陳政議設定抵押，乙○○○
    坦承擔任仲介並聯絡林水樹收款，並協同借貸雙方前往台北看土地（均見八十六
    年自字第一一五號卷第一四七頁及背面），均有積極介入貸款過程。甲○○、丙○○在歷次書狀中，有時指控丁○○等六人「擅自設定抵押」（自訴狀），有時
    指控「未設法於該地號土地設定抵押權與告訴人之妻」（八十五年二月十六日告
    訴狀）「被告等人佯稱二筆土地均抵押」（八十五年四月二日追加告訴狀），其
    說法與陳述內容雖有出入。但此應係起因於借貸雙方就抵押借款之細節未商量仔
    細，導致甲○○、丙○○在沒有十足擔保之情形下，被詐欺借出鉅款，以致血本
    無歸。其對事情經過描述之說詞不一致，【起因於案發之初對詐欺過程不瞭解】
    ，並非因此即有誣告罪嫌。
２、甲○○、丙○○始終否認同意授權他人代刻印章，並指控乙○○○、丁○○等人
    擅自作主逕自代刻印章。而全案關鍵之所繫，在於此項代刻行為是否經過丙○○
    本人同意。而此種「同意與否」之內心事實，本身就極難加以證明。從消極面而
    言，上開案件審理過程中，乙○○○、丁○○始終本身並未能提出任何證據以資
    證明【確實有經過丙○○同意代刻印】；但是再從積極面來看，甲○○、丙○○
    除片面否認同意外，亦不能提出任何證據證明【確實沒有同意代刻印】。此種事
    實不甚明確之情形，僅能依據「舉證責任分配原則」決定勝敗。本院前於九十年
    度上更（一）字第三五號判決中，綜合全案事證，認為該案自訴人甲○○、丙○○夫妻未能提出超越合理懷疑之高度證明，因而採信共犯「陳政議」之說詞，傾
    向認定【不能證明確實沒有同意代刻印】，而為該案被告乙○○○、丁○○有利
    之判決，此純係訴訟技術面上問題，並非斷定其指訴即為虛妄，更不能據此斷定
    即有誣陷他人犯罪之誣告犯行。
五、綜上所述，本案自訴人乙○○○、丁○○提出本件自訴，除援引本院九十年上更
    （一）字第三五號判決，並引據甲○○、丙○○曾有先後不同說詞為依據外，並
    無提出任何積極證據足以證明甲○○、丙○○係故意虛構。而甲○○、丙○○被
    詐欺三千萬元，損失慘重，事後全盤回想，認為自訴人等有詐欺、偽造文書之嫌
    疑提起自訴，其中自訴人之詐欺犯行，業經判處罪刑確定，即無誣告可言。而偽
    造文書部分雖然不能證明自訴人犯罪，純係訴訟技術舉證責任敗訴風險分配所致
    ；又其先後說詞稍有出入，亦係案發之初對事實不瞭解之故，要難據此論定即有
    誣告。另一方面，自訴人乙○○○、丁○○所指訴遭誣告云云，亦僅於單方面說
    詞而已，無法提出任何積極證明，因此，應認為被告甲○○、丙○○被訴誣告之
    罪嫌，尚屬不能證明。原審適用刑事訴訟法第三百二十六條第三項、第二百五十
    二條第十款，裁定駁回自訴，認事用法均屬正確。自訴人猶持陳詞，提起抗告，
    為無理由，自應予駁回。
據上論結，應依刑事訴訟法第四百十二條，裁定如主文。
中    華    民    國      九十      年      十二      月      二十      日
                                  臺灣高等法院臺南分院刑事第四庭
                                      審判長法官  陳    義    仲
                                            法官  宋    明    蒼
                                            法官  蔡    崇    義
右正本證明與原本無異。
如不服本裁定應於送達後五日內向本院提出抗告狀。
                                      法院書記官  李    育    儒
中    華    民    國      九十      年      十二      月      二十四    日


司法院資訊處製作；財團法人民間司法改革基金會備份。
